【裁判字號】    86,簡上,36
【裁判日期】    890927
【裁判案由】    確認土地界址
【裁判全文】
臺灣苗栗地方法院民事判決  八十六年度簡上字第三六號
    上  訴  人    丙○○
    訴訟代理人    宋淵貴律師
    被上訴人      乙○○      .
    訴訟代理人    江錫麒律師
    複  代理人    甲○○      .
                  黃賢雄      住台北縣汐止鎮○○路○段二０四號四樓之一
右當事人間請求確認土地界址事件，上訴人對於中華民國八十六年十一月十三日本院
苗栗簡易庭八十六年度苗簡字第二九三號第一審判決提起上訴，本院判決如左：
    主      文
上訴駁回。
原審判決主文第一項所載確定上訴人所有坐落苗栗縣卓蘭鎮○○段第五四六地號（即
重測前卓蘭段第二八七四─三一地號）土地與被上訴人所有坐落同段第五四五地號（
即重測前卓蘭段第二八七四─二地號）土地間之界址，更正為如附圖所示Ａ─Ａ２─
Ｃ２─Ｄ點之連接線。
第一審及第二審訴訟費用由上訴人負擔。
    事      實
甲、上訴人方面：
一、聲明：
（一）原判決廢棄。
（二）請求確認上訴人所有坐落苗栗縣卓蘭鎮○○段第二八七四─三一地號（重測後
      豐田段五四六地號）土地與被上訴人所有坐落同段第二八七四─二地號（重測
      後豐田段五四五地號）土地間之界址，為如附圖所示Ｂ─Ｂ１─Ｃ１─Ｄ點之
      連接線。
二、陳述：除與原審判決書所載相同者茲予引用外，補稱：
（一）兩造於民國七十八年間經台灣新竹地方法院以七十八年度訴字第二０四號為分
      割共有物判決，係以使用現狀即如附圖所示Ｂ─Ｂ１─Ｃ１─Ｄ點間之連接線
      為界址，當時分得部分較應有部分面積為少之共有人，均獲得其他共有人之金
      錢補償，而共有物分割登記前之測量，已依當時最新之測量技術及科學方法鑑
      測，並經多次檢算無誤後始登載面積於分割圖上，前開界址應屬可採。原審囑
      託苗栗縣大湖地政事務所進行界址測量，未依使用現狀繪圖，致界址有所誤差
      。
（二）上訴人所有豬舍部分之建物與被上訴人主建物之屋簷相互重疊於土地上方，被
      上訴人雖指該屋簷部分係上訴人於八十五年間委請榮泰鋼品有限公司承造加蓋
      ，惟新舊屋簷以肉眼即可辨識，被上訴人所稱以新建屋簷為界，顯非事實。系
      爭土地界址爭議源於地籍線位置不明所致，原審囑託大湖地政事務所測量結果
      不足為據，請求另為鑑測重行判斷界址位置。
三、證據：除援用第一審所提證據外，另提出土地登記簿謄本三份、建物登記簿謄本
    及建物測量成果圖影本各一份，並聲請訊問證人彭德光、黃明仁、詹秋源、黃光
    庭、黃獻龍、黃獻堂、胡永展等人。
乙、被上訴人方面：
一、聲明：上訴駁回。
二、陳述：除與原審判決書所載相同者茲予引用外，補稱：
（一）被上訴人所有系爭土地上方之舊瓦簷屋頂，即遭上訴人以豬舍侵入之重疊部分
      ，前於八十五年間因颱風侵襲而毀損，乃改以鐵皮屋頂修建，並於同年十二月
      三十日完工，又上訴人所有豬舍屋頂最下層瓦片長有舊青苔，足證瓦片上方與
      被上訴人屋簷於分割之前早有重疊，上訴人指稱該鐵皮屋頂係於土地重測後始
      翻修並越界建築云云，均非實情。
（二）依鈞院囑託台灣省政府地政處土地測量局鑑測結果之附圖所示，不論以舊地籍
      線或被上訴人所指界線為界址，上訴人土地面積均較登記簿面積及地籍圖面積
      有所增加，至被上訴人土地則較登記簿面積及地籍圖面積有所減少；又倘以上
      訴人所指如附圖所示Ｂ─Ｂ１─Ｃ１─Ｄ點連接線為界，上訴人土地面積則較
      登記簿面積及地籍圖面積大幅增加，被上訴人土地面積更形減少，顯屬不公，
      足見兩造間就系爭土地之界址，應以被上訴人指界為準，又倘以舊地籍圖經界
      線即如附圖所示之Ａ─Ａ２─Ｃ２─Ｄ點之連接線為界址，被上訴人亦予同意
      。另上訴人亦曾於原審主張以台灣省政府地政處土地測量局鑑測結果製作之面
      積分析表為判斷依據，應不能就前開測量結果再予爭執。
三、證據：除援用第一審所提證據外，另提出照片十一幀、苗栗縣政府八十六年四月
    二十八日八六府地籍字第０四九五三八號函及地籍圖重測協助指界定期通知書、
    申請書、工程圖、兩造土地使用現況圖影本各一份。
丙、本院依職權會同台灣省政府地政處土地測量局人員勘驗現場並囑託該局人員作成
    鑑定圖及面積分析表，另向苗栗縣大湖地政事務所調閱系爭土地重測前歷來之地
    籍圖謄本及辦理土地重測之地籍調查表。
    理      由
一、上訴人起訴主張：其所有坐落苗栗縣卓蘭鎮○○段第二八七四─三一地號（即重
    測後豐田段五四六地號）土地與被上訴人所有坐落同段第二八七四─二地號（即
    重測後豐田段五四五地號）土地相毗鄰，兩造於七十八年間經台灣新竹地方法院
    以七十八年度訴字第二０四號為分割共有物判決，係以使用現狀之房屋牆壁即原
    審判決附圖一所示Ａ１─Ｂ１─Ｂ２間之連接線為界址，分得部分較應有部分面
    積為少之共有人，均獲得其他共有人之金錢補償，而共有物分割登記前之測量，
    已依當時最新之測量技術及科學方法鑑測，並經多次檢算無誤後始登載面積於分
    割圖上，前開界址應屬可採。詎八十六年間辦理地籍圖重測後，竟認兩造系爭土
    地界址西移至上訴人所有前開土地上之房屋內約四十五公分處，致上訴人前開房
    屋之一部分坐落在被上訴人所有前揭土地內，與上開分割共有物判決所載以兩造
    房屋使用現狀為分割界址之意旨不符，為此起訴請求確定兩造系爭土地間之界址
    。又上訴人所有豬舍部分之建物與被上訴人主建物之屋簷相互重疊於土地上方，
    被上訴人雖指該屋簷部分係上訴人於八十五年間委請榮泰鋼品有限公司承造加蓋
    ，惟新舊屋簷以肉眼即可辨識，被上訴人所稱以新建屋簷為界，顯非事實。系爭
    土地界址爭議源於地籍線位置不明所致，原審囑託大湖地政事務所測量過程未依
    使用現狀繪圖，致界址有所誤差，請求另為鑑測重行判斷界址位置等語。
二、被上訴人則以：兩造系爭土地間之界址與分割共有物後之界址自始相符，因就房
    屋使用現況進行分割後之界址當係以屋簷水直注於地之處為準，非如上訴人所稱
    以房屋之牆壁為界，而地籍圖重測乃地政機關依科學測量技術及儀器加以鑑測，
    其結果應屬可採。另依台灣省政府地政處土地測量局鑑測結果之附圖所示，不論
    以舊地籍線或被上訴人所指界線為界址，上訴人土地面積均較登記簿面積及地籍
    圖面積有所增加，至被上訴人土地則較登記簿面積及地籍圖面積有所減少；又倘
    以上訴人所指如附圖所示Ｂ─Ｂ１─Ｃ１─Ｄ點連接線為界，上訴人土地面積則
    較登記簿面積及地籍圖面積大幅增加，被上訴人土地面積更形減少，顯屬不公，
    足見兩造間就系爭土地之界址，應以被上訴人指界為準，又倘以舊地籍圖經界線
    即如附圖所示之Ａ─Ａ２─Ｃ２─Ｄ點之連接線為界址，被上訴人亦予同意。而
    上訴人亦曾於原審主張以台灣省政府地政處土地測量局鑑測結果製作之面積分析
    表為判斷依據，應不能就前開測量結果再予爭執。另被上訴人所有系爭土地上方
    之舊瓦簷屋頂，即遭上訴人以豬舍侵入之重疊部分，前於八十五年間因颱風侵襲
    而毀損，乃改以鐵皮屋頂修建，並於同年十二月三十日完工，上訴人指稱該鐵皮
    屋頂係於土地重測後始翻修並越界建築云云，均非實情等語資為抗辯。
三、經查兩造所有系爭卓蘭段第二八七四─三一地號（即重測後豐田段五四六地號）
    土地及第二八七四─二地號（即重測後豐田段五四五地號）土地相互毗鄰，因就
    土地界址所在指界不一，經調處結果仍無法達成協議等事實，業據上訴人於原審
    提出土地登記簿謄本、界址糾紛協調會調處筆錄影本各一份為證，並為兩造所不
    爭執，應堪信為真實。
四、本件原審雖已依上訴人之聲請，囑託苗栗縣大湖地政事務所就系爭土地之界址進
    行鑑測，然上訴人復於本院審理中主張上開測量過程未依使用現狀繪圖，致界址
    有所誤差，請求另為鑑測重行判斷界址，兩造並合意另由台灣省政府地政處土地
    測量局重行鑑測，經本院囑託該局派員會同到場勘驗鑑測，該局之測量方法係先
    以精密電子測距經緯儀在系爭土地附近周圍利用現有圖根點，施測圖根測量經檢
    核閉合後作為該測區之控制點，而後依各圖根點為基點，用上列儀器分別施測系
    爭土地兩造指界之位置及附近各界址點，將各點施測計算坐標輸入電腦，經自動
    繪圖儀展繪於鑑測原圖上（與地籍圖同比例尺：五百分之一），然後依據苗栗縣
    大湖地政事務所保管之地籍圖，謄繪、展繪系爭土地之地籍圖經界線，與前項成
    果核對檢核後測定於鑑測原圖上，作成鑑定圖，上開鑑定方法較諸原審所為鑑定
    更為先進精密，應較為可採。依該局所為鑑定結果，如依舊地籍圖經線（即Ａ─
    Ａ２─Ｃ２─Ｄ連線）為界址加以計算，上訴人所有豐田段五四六地號地號土地
    面積增為０．０一五八三三公頃（較重測前登記簿面積及地籍圖面積分別增加０
    ．００一一三三公頃及０．００一八三三公頃），被上訴人所有豐田段五四五地
    號地號土地面積減為０．０二一六八五公頃（較重測前登記簿面積及地籍圖面積
    分別減少０．０００三一五公頃及０．０００四一五公頃），上訴人前開土地面
    積已有所增加，被上訴人土地面積則相對減少，但增減之差距尚屬些微，亦符公
    平之旨；如依上訴人指界（即Ｂ─Ｂ１─Ｃ１─Ｄ連線）計算，上訴人所有豐田
    段五四六地號地號土地面積增為０．０一六三０七公頃（較重測前登記簿面積及
    地籍圖面積分別增加０．００一六０七公頃及０．００二三０七公頃），被上訴
    人所有豐田段五四五地號地號土地面積減為０．０二一二一一公頃（較重測前登
    記簿面積及地籍圖面積分別減少０．０００七八九公頃及０．０００八八九公頃
    ），即上訴人前開土地面積較原有登記面積及地籍圖面積均大幅增加，被上訴人
    土地面積則更形減少，非但有失公平，亦顯與地籍經線所在位置不符。又台灣省
    政府地政處土地測量局上開鑑測方法，已檢測各基準點間及其與四鄰界址點之方
    向、距離、相關位置，且屬國內現有最為精密先進之科學測量技術，其所測量繪
    製之地籍線位置所在，非但具有客觀公信力，亦較被上訴人所指界之如附圖所示
    Ａ─Ａ１─Ｃ─Ｄ點之連接線更為準確，其鑑定結果足堪採信，本院認應以如附
    圖所示Ａ─Ａ２─Ｃ２─Ｄ點之連接線即舊有地籍圖經線為兩造系爭土地間之界
    址。
五、綜上所述，應可確定上訴人所有坐落苗栗縣卓蘭鎮○○段第五四六地號土地與被
    上訴人所有坐落同段第五四五地號土地間之界址，為系爭二筆土地間之舊地籍圖
    經線即如附圖所示Ａ─Ａ２─Ｃ２─Ｄ點之連接線，原審所採認之界址亦以地籍
    圖經線為準，並無違誤，上訴人主張應以如附圖所示Ｂ─Ｂ１─Ｃ１─Ｄ點之連
    接線為界址，尚屬無據，其上訴應予駁回。惟本院既於審理中囑託台灣省政府地
    政處土地測量局另為鑑測並作成鑑定圖，自應將原判決所認定之地籍圖經線位置
    更正為如主文第二項所示之界址，以求明確。
六、本件事證已臻明確，兩造其餘攻擊防禦方法及所提證據已予審究，核與判決結果
    不生影響，爰不一一論述，併此敘明。
七、據上論結，本件上訴為無理由，依民事訴訟法第四百三十六條之一第三項、第四
    百四十九條第一項、第七十八條，判決如主文。
中      華      民      國    八十九    年      九      月    二十七    日
~B臺灣苗栗地方法院民事庭
~B    審判長法官  宋國鎮
~B          法官  林念祖
~B          法官  邱光吾
右為正本係照原本作成。
不得上訴。
~B    法院書記官  劉秋雯
中      華      民      國    八十九    年      九      月    二十七    日


司法院資訊處製作；財團法人民間司法改革基金會備份。
